最高法院刑事判決　　　　　　　　　 110年度台上字第4069號
上　訴　人　江承洧（原名蔡孟錩）
選任辯護人　何偉斌律師
上　訴　人　周宇祥
選任辯護人　陳建源律師
上列上訴人等因妨害性自主案件，不服臺灣高等法院中華民國10
9年12月29日第二審判決（109年度侵上訴字第82號，起訴案號：
臺灣桃園地方檢察署105年度偵字第17940號），提起上訴，本院
判決如下：
    主  文
原判決撤銷，發回臺灣高等法院。
    理  由
一、本件原判決認定上訴人江承洧（原名蔡孟錩）、周宇祥有如
    其事實欄所載對A女（警詢代號：00000000000，民國00年 0
    月生，人別資料詳卷）為妨害性自主之犯行，因而撤銷第一
    審之無罪判決，改判分別論處上訴人2 人成年人故意對少年
    犯乘機性交罪刑。固非無見。
二、惟查：
  ㈠被害人因其與被告立場對立，在法律上之利害關係相反，故
    其就被害經過所為之指述，不得作為認定犯罪之唯一證據，
    仍應調查其他補強證據以擔保其所為不利於被告之指證確有
    相當之真實性。又證據雖已調查，但若有其他足以影響於判
    決結果之重要證據或疑點未予調查釐清，致事實未臻明瞭者
    ，即與未經調查無異，如遽行判決，仍難謂無應於審判期日
    調查之證據而未予調查之違法。原判決援引A 女指稱：其於
    105年0月0日00時00分許至翌（10）日凌晨4時許在夜店飲酒
    ，共喝調酒、威士忌等約10杯以上，已經喝醉，嗣其與上訴
    人2 人離開夜店，到達汽車旅館時，其有一點意識，但身體
    無力等語（見偵卷第53至55頁），佐以第一審勘驗全家便利
    商店（下稱本件超商）監視錄影畫面之勘驗筆錄，證人陳○
    興、鄭○婷之證述，及A 女於案發當天上午10時35分經醫院
    採取血液檢體送驗結果，血液酒精濃度約為25mg/dL ，有內
    政部警政署刑事警察局（下稱刑事局）鑑定書可憑（見偵卷
    第114 頁），而依刑事局函文（見原審卷第45至46頁）載述
    ，人體血液酒精濃度代謝率約為每小時10至40mg /dL，據而
    回推A女於案發當天上午5時25分遭上訴人2 人乘機性交時，
    血液酒精濃度約為75mg/dL至225mg /dL，相當於呼氣酒精濃
    度0.375 mg/L至1.125mg /L，處於有一點意識、身體無力等
    不能抗拒之狀態等情，而為不利上訴人2 人之認定。然：⑴
    案發當天A女與上訴人2人離開夜店後，尚有與上訴人2 人交
    換臉書、微信帳號、加好友（見第一審卷一第46頁、卷二第
    85至86頁），及A 女進入本件超商時無須他人攙扶即能步伐
    穩健逕自操作FAMIPORT機台（見第一審卷一第79至80頁本件
    超商監視錄影畫面之勘驗筆錄）；⑵依案發當天在本件超商
    前搭載A女及上訴人2人前往汽車旅館之陳○興證稱：該3 人
    站在路邊抽菸候車，並能自行上車，上車時A 女感覺蠻清醒
    的，車上係A女說要去汽車旅館，並與上訴人2人有交談聊天
    ，不算是酒醉意識不清狀態，到汽車旅館時A 女亦能自行下
    車走上樓，沒有腳步不穩到須攙扶程度等語（見偵卷第70至
    72頁、第一審卷二第75至76頁）；⑶原判決依人體血液酒精
    濃度代謝率所回推案發時A 女之血液內酒精濃度，換算呼氣
    酒精濃度為0.375mg/L至1.125mg/L間，倘若無訛，原判決並
    未審酌A 女之體重、有無飲酒習慣、是否空腹或食後飲酒等
    個別差異因素對酒精代謝之影響程度，亦未經調查A 女各該
    個別因素之情形下，如依有利於上訴人2人之方式計算，A女
    於案發時呼氣酒精濃度僅0.375mg /L，並未達於一般人泥醉
    或身體無力之狀態。則衡酌原判決依人體血液酒精濃度代謝
    率所推算之血液內酒精濃度，採有利於上訴人2 人之方式回
    推，並觀察A 女於上開歷程之行為舉止，能否憑此推論其於
    案發時確實已因酒力發作致陷於不能或不知抗拒之狀態？仍
    有究明之必要，乃原審未詳予調查釐清，剖析明白，就上開
    有利上訴人2 人之證據，復未敘明不採納之理由，遽為判決
    ，已有證據調查未盡及判決理由不備之違誤。
  ㈡刑事訴訟以直接審理為原則，審判中之勘驗，係由法院、審
    判長、受命法官透過感官知覺之運用，親自觀察體驗現時存
    在之物或人之身體、場所等標的，就其察驗所得，獲得證據
    資料，而為判斷犯罪情形之調查證據方法，具有直接審理之
    意義，第二審援用第一審之勘驗筆錄，即係採用第一審法官
    直接觀察體驗之證據資料，如與第一審為相同之認定，固非
    法所不許，惟第二審如未親自實施勘驗，而援用第一審之勘
    驗筆錄，逕為與第一審判決相異之認定，即與事實審採直接
    審理之精神相悖離。本件A女於案發當天凌晨約4時35分與上
    訴人2 人一同進出本件超商之情形，經第一審於準備程序勘
    驗店內監視錄影畫面，並做成勘驗筆錄（見第一審卷一第79
    至80頁）及截圖（見第一審判決附圖），勘驗結果為：A 女
    自本件超商店門外走進店內，周宇祥跟在後方，A 女無須他
    人攙扶，步伐快速穩定，並以手撥弄頭髮，A 女又走往店內
    之FAMIPORT機台，低頭查看並操作機台，嗣A 女往後退一步
    ，由江承洧（原名蔡孟錩）伸右手操作機台，周宇祥站立於
    旁，江承洧操作機台完畢而站起，A 女又往後退，腳步略不
    穩，上訴人2人上前拉住A女。嗣江承洧走在A 女前方，右手
    拉著A女之右手往前拉，周宇祥走在A女右側，左手摟著A 女
    腰部，A女步伐略有不穩，3人一起走出店門口，走出店外後
    ，再由周宇祥一人攙扶往店外馬路上走去等情，第一審因而
    形成A 女首先自己走入店內，走路時還用左手撥弄長髮，神
    態、行動正常，最後走出店外，與陷於泥醉而意識不清之狀
    態相去甚遠之心證，已於理由內予以說明（見第一審判決第
    7至8頁）。原審對於上開監視錄影畫面未再行勘驗，逕援引
    第一審之勘驗筆錄，卻謂：A 女自前往本件超商搭乘計程車
    至汽車旅館之前，已有步態不穩而需人攙扶之情形，並認 A
    女進入及離開本件超商時，身體狀況之客觀狀態存有顯著差
    異（見原判決第5 、14頁），而為與第一審相異之認定。然
    觀諸第一審勘驗筆錄所載時序，A 女進入本件超商迄走出店
    門口，僅歷時1分餘，且A女走出本件超商時，步伐略有不穩
    ，上訴人2人僅或以手拉著A女右手，或以手摟著A 女腰部，
    似非泥醉而身體無力之情形，參以陳○興證稱：該3 人站在
    本件超商路邊抽菸候車並能自行上車等語，已如前述，則 A
    女走出店外時需人攙扶之客觀情狀為何？是否有身體無力之
    泥醉情形？原判決未詳細說明，逕為與第一審判決相異之認
    定，難認適法。
  ㈢兒童及少年福利與權益保障法第112條第1項前段所定，成年
    人故意對兒童及少年犯罪，除各該罪就被害人係兒童及少年
    已定有特別處罰規定者外，應加重其刑至二分之一，係以成
    年之行為人明知或可得而知被害人為未滿18歲之兒童及少年
    之特殊要件，予以加重處罰，乃就犯罪類型變更之個別犯罪
    行為予以加重，屬刑法分則加重之性質。故行為人所為是否
    符合此項犯罪特別要件，自應於事實內詳為記載，然後於理
    由內說明其憑以認定之證據，始為適法。原判決既認定上訴
    人2人成年人故意對少年犯乘機性交罪，然對於上訴人2人究
    係明知或可得而知A 女為未滿18歲之人，攸關刑法分則加重
    之事項，並未於事實欄內為明確、具體記載，已有未洽。原
    判決於其理由欄貳、二之㈦雖援引A 女於警詢時陳稱：江承
    洧與伊聊起是與A女讀同所國中、104年畢業的7 班等語；復
    於第一審審理時證稱：上訴人2 人問伊以前是否讀哪個國中
    ，伊說對，並問他們是否認識某個女生，他們說知道，當時
    伊有說是讀高一等詞，說明上訴人2人主觀上對於A女為就讀
    高一、16歲之未成年人乙節，已有認識，然：①觀諸A 女之
    警詢筆錄記載：「蔡孟錩曾在言談中向我表示他跟我就讀同
    所國中的7班（○○國中，104年畢業）」等語（見偵卷第22
    頁反面），其中括號內文字，是否係警方加註A女是104年畢
    業，而非指A女供述其與江承洧在言談中有提及是104年畢業
    之情，仍有疑義，殊值探究。②A 女於第一審審理時固證稱
    ：其有向上訴人2 人說其是就讀高一等語，但經第一審審判
    長以A女在警詢時並未提及上情，就此補充訊問A女，A 女即
    改稱：「我不確定」等語（見第一審卷二第89頁反面），似
    未能肯認其於案發前有向上訴人2 人表示其就讀高一。以上
    各情，如果屬實，上訴人2人於行為時如何明知或可得而知A
    女為未滿18歲之少年？仍有疑義而欠明瞭。且A 女於第一審
    審理時證稱其經成年友人帶去本件夜店，沒有檢查身分證，
    依規定要檢查身分證等情（見第一審卷二第85頁正面、第87
    頁反面），雖未陳述需由成年人帶領始能進入上開夜店消費
    ，但已表明依規定要檢查身分證才能入內消費，參以兒童及
    少年不得飲酒，任何人亦不得販賣、交付或供應酒類予兒童
    及少年，兒童及少年福利與權益保障法第43條第1項第1款、
    第3項定有明文，則上訴人2人堅稱其等與A 女於夜店一同飲
    酒而初次相識，因成年人始能進入夜店消費，不知A 女之實
    際年齡等語，似非無據。則上訴人2人就A女為少年是否明知
    或可得而知？此攸關刑法分則加重事由之重要事項，尚欠明
    瞭，猶有進一步再加以究明釐清之必要，原判決此部分理由
    之說明，洵有欠備，併有調查未盡之瑕疵，自不足以昭折服
    。
三、以上或為上訴意旨所指摘，或為本院得依職權調查之事項，
    且原判決前揭違背法令情形，影響事實之確定，本院無可據
    以為裁判，應認原判決有撤銷發回更審之原因。
據上論結，應依刑事訴訟法第397條、第401條，判決如主文。
中    華    民    國   111    年    7     月    27    日
                  刑事第八庭審判長法  官  何  菁  莪  
                                  法  官  朱  瑞  娟  
                                  法  官  劉  興  浪  
                                  法  官  高  玉  舜  
                                  法  官  何  信  慶  
本件正本證明與原本無異
                                  書記官
中    華    民    國   111    年    8     月    2     日